【裁判字號】    89,台上,1989
【裁判日期】    890414
【裁判案由】    違反槍彈藥刀械管制條例等
【裁判全文】
最高法院刑事判決                              八十九年度台上字第一九八九號
    上   訴   人  台灣高等法院花蓮分院檢察署檢察官
    上訴人即被告  甲○○
右上訴人等因被告違反槍砲彈藥刀械管制條例等罪案件，不服台灣高等法院花蓮分院
中華民國八十七年二月十八日第二審判決（八十六年度上重訴字第四八九號，起訴案
號：台灣台東地方法院檢察署八十六年度偵字第三○八號），提起上訴，本院判決如
左：
    主  文
原判決關於未經許可無故持有手槍部分撤銷，發回台灣高等法院花蓮分院。
其他上訴駁回。
    理  由
壹、撤銷發回（被告被訴牽連犯未經許可無故持有手槍及恐嚇危害安全）部分：
本件原判決以公訴意旨略稱：被告甲○○與葉運煌（另案偵查起訴）二人均無支付費
用之意思，竟共同意圖為自己不法之所有，基於概括犯意，於民國八十四年三月至同
年十一月間，連續至台中市○○路江明山所經營之「傳說中ＫＴＶ」酒店消費，以簽
發本票為詐騙手段，先後多次消費娛樂，共積欠新台幣一百八十六萬元之多（連續詐
欺取財部分，業經判決確定，詳如後述）。嗣於同年十一月二十九日，被告夥同葉運
煌及葉運煌手下多人再至該酒店時，江明山要求被告與葉運煌將積欠酒錢付清，被告
即向葉運煌謂：「看他要怎麼收帳」後，葉運煌即自其手下一人之皮包內取出手槍（
經台灣台中地方法院八十三年度訴字第四一九八號判決諭知沒收），並持該槍向江明
山恐嚇稱：「沒錢付帳，要的話這把手槍拿去。」致江明山心生畏懼，不敢索取酒錢
。因認被告此部分行為係與葉運煌共犯修正前之槍砲彈藥刀械管制條例第十條第三項
（依起訴書所載犯罪事實，應係犯修正前之同條例第七條第四項之未經許可無故持有
手槍罪，故非屬刑事訴訟法第三百七十六條所列之案件而得上訴於第三審。又本件起
訴後，該條例業於八十六年十一月二十四日修正公布施行）之未經許可無故持有手槍
罪，及刑法第三百零五條之恐嚇危害安全罪，二罪間有方法結果之牽連關係，應從一
重依未經許可無故持有手槍罪處斷云云。經審理結果，認被告上開被訴未經許可無故
持有手槍罪及恐嚇危害安全罪均屬不能證明，乃維持第一審就上開二部分諭知均無罪
之判決，駁回檢察官就上開部分之第二審上訴，固非無見。
惟查：(一)、無罪之判決書，依刑事訴訟法第三百零八條之規定，應記載其理由，故對
於被告被訴之事實，及其不利之證據資料，如何不足以證明被告犯罪，或其行為不罰
，均應逐一詳述其理由，否則即有判決理由不備之違法。公訴意旨認被告有右揭無故
持有手槍罪及恐嚇危害安全罪嫌，於起訴書證據並所犯法條欄二，業已舉被害人江明
山之指訴為證。經核江明山於警訊中供稱：「他們二人（甲○○與葉運煌）於八十四
年十一月二十九日再到酒店內喝酒，我當面告訴他們二人說，你們所積欠的酒錢應該
清還，當場葉運煌向甲○○說：老大，有人要向我們收酒錢。甲○○稱看他要怎麼收
帳，而後葉運煌就從皮包內拿出一把黑色手槍，炫耀一下後稱，沒錢付帳，要的話，
這把手槍拿去等語，我看他們有手槍，怕遭受侵害，所以不敢再向他們收取帳款。」
（第一八九二七號偵查卷第一○四頁），檢察官偵查中，仍供謂：「他（葉運煌）又
與甲○○到我酒店喝酒，我當面向他們兩人說，你們積欠的酒帳應該清償，葉運煌當
時向甲○○說，老大，有人要向我們收酒帳，甲○○說我們沒錢，看他怎麼收，當時
在場有手下五人，連同他們二人共七人，其中有一位手下拿一個皮包（黑色）給葉運
煌，葉運煌就在該皮包內取出一把黑色手槍出來，意思說他們沒有錢，有錢再給。」
（同上卷第一二五頁）原判決對檢察官依刑事訴訟法第一百六十一條規定所舉上開不
利於被告之證據，何以不足採信，並無隻字片語及，遽認被告此部分犯罪不能證明
，自屬違背法令。(二)、證據之取捨及其證明力如何，固屬於事實審法院自由判斷之職
權，但此項判斷職權之行使，仍應受經驗法則與論理法則之支配。又我國刑事訴訟法
係採真實發現主義，審理事實之法院，應自行調查證據，以為事實之判斷，不受另案
判決之拘束。檢察官起訴書記載被告與葉運煌等人共同未經許可而無故持有之手槍，
業經台灣台中地方法院八十三年度訴字第四一九八號刑事判決諭知沒收，而上開八十
三年度訴字第四一九八號刑事判決，查係張南雄等違反槍砲彈藥刀械管制條例案件（
見同上偵查卷第一六四頁至第一六六頁判決影本），且是否為確定判決，尚欠明瞭。
原判決於理由欄乙－二，置前揭江明山不利於被告之供述證據於不顧，且未依法自行
調查證據而為此部分事實有無之判斷，徒以上開八十三年度訴字第四一九八號刑事判
決所載，葉運煌並非該案被告，亦未認定被告係持有該手槍之人為由，即認被告此部
分否認犯罪之辯解非不可信，此項判斷，是否合於經驗及論理法則﹖尚非無疑。遽行
判決，殊嫌率斷。檢察官此部分上訴，非無理由，應認有發回更審之原因。被告被訴
恐嚇危害安全部分，雖屬刑事訴訟法第三百七十六條第一款所列不得上訴於第三審之
罪名，因公訴意旨認與被告被訴未經許可無故持有手槍而得上訴第三審部分，具有牽
連關係，基於審判不可分之原則，應一併予以發回，附此說明。
貳、駁回部分：
一轉讓禁藥及私行拘禁部分：
(一)被告上訴部分：
按刑事訴訟法第三百七十七條規定，上訴於第三審法院，非以判決違背法令為理由，
不得為之。是提起第三審上訴，應以原判決違背法令為理由，係屬法定要件。如果上
訴理由狀並未依據卷內訴訟資料，具體指摘原判決不適用何種法則或如何適用不當，
或所指摘原判決違法情事，顯與法律規定得為第三審上訴理由之違法情形，不相適合
時，均應認其上訴為違背法律上之程式，予以駁回。本件原判決維持第一審依藥事法
第八十三條第一項及刑法第三百零二條第一項與其他相關法律分別論處上訴人即被告
甲○○連續明知為禁藥而轉讓罪刑（處有期徒刑六月）暨共同私行拘禁罪刑（處有期
徒刑一年六月）之判決，駁回被告對上開二罪之第二審上訴。被告仍表不服，提起第
三審上訴，其上訴意旨略謂：依原判決事實欄之記載，被告係基於幫助陳建智（另案
審判）之意思，由被告提供安非他命，陳建智提供吸食器，二人同在亞士頓汽車旅館
吸用，自非轉讓行為，原判決認被告此部分行為係犯明知為禁藥而轉讓罪，與原判決
認定之事實不符，有判決理由矛盾之違法；共同私行拘禁部分，原判決認其犯罪原因
，係因被告欲向呂坤海索取賭債，始夥同張南雄等人有私行拘禁呂坤海之友人即被害
人劉孟堂之犯行，然被告另因被訴在台中縣太平鄉○○路一五五號開設賭場而與張南
雄等人挾持他人逼還賭債事，雖經台灣台中地方法院檢察署檢察官以八十三年度偵字
第一一八○號提起公訴，並經台灣台中地方法院以八十三年度訴字第一九八號依恐嚇
取財罪論處被告罪刑，然被告不服，提起第二審上訴，經台灣高等法院台中分院認被
告未在上開場所開設賭場，以八十四年度上訴字第二一九一號判決改判諭知被告無罪
，則被告既未開設賭場，何來向呂坤海索討賭債，原審對此有利於被告之證據未加調
查，又未於判決內加以論列，自屬違法云云。惟查第三審法院應以第二審判決所確認
之事實為基礎，據以判斷第二審判決是否違背法令。又無營利之意思，凡無償或以原
價或低於原價有償讓與他人者，即屬轉讓之行為，安非他命原為禁藥，改列為麻醉藥
品管理後，仍不失其禁藥之性質，而麻醉藥品管理條例並無轉讓麻醉藥品之處罰規定
，則轉讓安非他命予他人之行為，仍應依藥事法第八十三條第一項論以轉讓禁藥罪。
依原判決事實欄之記載，被告係基於轉讓安非他命之概括犯意，自八十五年七月初起
，至同年十月四日上午八時被查獲時止，連續在其台中縣霧峰鄉○○○街二號辦公室
二樓及同縣大里市○○路亞士頓汽車旅館二○五室，（無償）提供安非他命予陳建智
吸用等情，自屬轉讓禁藥之犯行甚明，原判決認被告此部分行為係犯藥事法第八十三
條第一項之轉讓禁藥罪，並無不合，顯無上訴意旨所謂與原判決認定事實不符之判決
理由矛盾違法情事。又原判決於事實欄二，係認明呂坤海於八十二年年底在台中縣「
霧峰鄉溪口村」賭博，欠被告賭債，被告欲向呂坤海索取，遍尋無著，始有強押並拘
禁呂坤海之友人劉孟堂犯行，並非認定如上訴意旨所謂呂坤海在台中縣「太平鄉○○
路一五五號」被告開設之賭場賭博所生賭債。況台灣高等法院台中分院八十四年度上
訴字第二一九一號刑事判決，係屬另案，情節有別，自不得執為此部分有利於被告之
論據。被告上訴意旨，並未依據原判決所載及卷證資料，具體表明原判決上開二罪部
分如何違背法令，徒憑個人主觀意見，任意指摘，顯非適法之第三審上訴理由，應認
皆為違背法律上之程式，均應予以駁回。
(二)檢察官上訴部分：
查第三審上訴書狀，應述上訴之理由，其未述者，得於提起上訴後十日內補提理
由書於原審法院，已逾上述期間，而於第三審法院未判決前仍未提出上訴理由書狀者
，第三審法院應以判決駁回之，刑事訴訟法第三百八十二條第一項、第三百九十五條
後段規定甚明。本件轉讓禁藥及私行拘禁部分，檢察官不服原判決，於八十三年三月
十二日提起上訴，並未述理由，八十七年三月十七日補提之上訴理由書僅及違反
槍砲彈藥刀械管制條例部分，對上開二罪而得上訴部分，仍無隻字片語及，迄今逾
期已久，於本院未判決前仍未提出，依上開規定，其上訴均非合法，俱應予以駁回。
二施用毒品及幫助施用毒品部分：
按依修正前之肅清煙毒條例第十六條之規定，犯該條例之罪，以高等法院或其分院為
終審，除經終審法院判處死刑或無期徒刑案件，應由該法院依職權送請本院覆判外，
不得提起第三審上訴。本件被告施用毒品海洛因及幫助陳建智施用毒品海洛因部分，
原判決係維持初審適用肅清煙毒條例第九條第一項分別論處被告連續施用毒品罪刑（
處有期徒刑三年六月，褫奪公權三年）及連續幫助施用毒品罪刑（處有期徒刑一年十
月）之判決，駁回被告在終審之上訴。肅清煙毒條例雖於八十七年五月二十日修正公
布為毒品危害防制條例，同年月二十二日生效，然原審於八十七年二月十八日判決時
，尚未修正公布施行，自無從依修正後規定程序處理之，依上開說明，此二罪刑部分
即告確定，自無許當事人向本院提起上訴之餘地。乃被告及檢察官分別依序於八十七
年二月二十六日與同年三月十二日一併就此部分二罪向本院提起第三審上訴，均非合
法，皆應予以駁回。
三非法吸用化學合成麻醉藥品及侵占與詐欺取財部分：
按刑事訴訟法第三百七十六條所列各罪之案件，經第二審判決者，不得上訴於第三審
法院，此觀該法條之規定甚明。原判決維持第一審依麻醉藥品管理條例第十三條之一
第二項第四款論處被告連續非法吸用化學合成麻醉藥品罪刑（處有期徒刑七月）及適
用刑法第三百三十五條第一項論處被告意圖為自己不法之所有，而侵占自己持有他人
之物罪刑（處有期徒刑三月）之判決，駁回被告對上開二罪之第二審上訴；查上開二
罪名分屬刑事訴訟法第三百七十六條第一款及第三款之案件，既經第二審判決，即不
得上訴於第三審法院，被告及檢察官竟分別皆提起第三審上訴，顯為法所不許。又被
告被訴連續犯刑法第三百三十九條第一項之詐欺取財罪嫌部分，業經原判決維持第一
審諭知無罪之判決，駁回檢察官在第二審之上訴；而此部分罪名，查屬刑事訴訟法第
三百七十六條第四款之案件，亦不得上訴於第三審，檢察官竟復提起上訴，自非合法
。俱應一併予以駁回。
據上論結，應依刑事訴訟法第三百九十七條、第四百零一條、第三百九十五條，判決
如主文。
中      華      民      國    八十九    年      四      月     十四     日
                              最高法院刑事第一庭
                                  審判長法官  施  文  仁
                                        法官  張  淳  淙
                                        法官  林  永  茂
                                        法官  蕭  仰  歸
                                        法官  洪  佳  濱
      右正本證明與原本無異
                                              書  記  官
中      華      民      國    八十九    年      四      月     二十     日


司法院資訊處製作；財團法人民間司法改革基金會備份。
